【裁判字號】    97,上訴,1295
【裁判日期】    970829
【裁判案由】    違反臺灣地區與大陸地區人民關係條例
【裁判全文】
臺灣高等法院高雄分院刑事判決        97年度上訴字第1295號
上  訴  人
即  被  告  甲○○
選任辯護人 柳聰賢律師
上列上訴人因違反臺灣地區與大陸地區人民關係條例等案件，不
服臺灣屏東地方法院96年度訴字第1445中華民國97年4 月21日第
一審判決（起訴案號：臺灣屏東地方法院檢察署96年度偵字第10
89號），提起上訴，本院判決如下：
    主  文
上訴駁回。
    事  實
一、甲○○明知大陸地區人民非經主管機關許可不得進入臺灣地
    區，分別為使大陸地區女子陳彬（業經檢察官職權不起訴處
    分確定）、陳春燕（到案前已出境，另經檢察官為不起訴處
    分）等2 人以配偶身分入境來臺，竟分別與高進輝（業經檢
    察官為緩起訴處分）、劉國俊共同基於使公務員登載不實及
    使大陸地區人民非法入境臺灣地區之犯意聯絡，由甲○○分
    別提供來回機票並許諾支付高進輝新台幣（下同）1 萬元及
    入境後每月支付2 至3 千元之代價，暨支付劉國俊5 萬元之
    代價，由高進輝與陳彬、劉國俊與陳春燕，分別在欠缺結婚
    真意之情形下，在大陸地區登記結婚並取得結婚證書。嗣由
    高進輝等人分別將結婚證書交由甲○○持向財團法人海峽交
    流基金會（下稱海基會）辦理認證並取得該會之公證書，甲
    ○○復分別與高進輝、劉國俊持上開結婚證書及公證書，填
    具「大陸地區人民入出臺灣地區申請書」，以團聚為由，向
    內政部入出國及移民署（下稱移民署）申請陳彬、陳春燕以
    高進輝、劉國俊之配偶名義入境來臺，陳彬、陳春燕遂分別
    於附表編號1 至2 所示之時、地，非法入境來臺（甲○○此
    部分違反不得使大陸地區人民非法進入臺灣地區規定犯行，
    業經原審判處罪刑，上訴後於本院審理中撤回上訴而告確定
    ）。甲○○旋即推由高進輝、劉國俊分別於附表編號1 至2
    所示之時間，持海基會公證書及入出境許可證，分別至屏東
    縣內埔鄉戶政事務所辦理結婚登記，分別使不知情之該管公
    務員將「陳彬為高進輝之配偶」、「陳春燕為劉國俊之配偶
    」等不實事項，登載於職務上所掌之戶籍登記簿上及國民身
    分證上，足生損害於戶政機關對戶籍登記資料管理之正確性
    。
二、案經屏東縣警察局移送、屏東縣警察局屏東分局及屏東縣警
    察局內埔分局報告台灣屏東地方法院檢察署檢察官偵查起訴
    。
    理  由
一、訊據上訴人即被告甲○○（下稱被告）供認有上揭與高進輝
    、劉國俊共同使大陸地區人民陳彬、陳春燕利用假結婚，在
    大陸地區登記結婚並取得結婚證書，復共同持上開結婚證書
    及公證書，填具大陸地區人民入出臺灣地區申請書，以團聚
    為由，向移民署申請陳彬、陳春燕以高進輝、劉國俊之配偶
    名義入境來臺，陳彬、陳春燕遂分別於附表編號1 至2 所示
    之時、地，非法入境來臺等之事實供認不違，惟矢口否認有
    使公務員登載不實之犯行，辯稱：是高進輝、劉國俊至屏東
    縣內埔鄉戶政事務所辦理結婚登記，我沒參與此部分犯行云
    云。被告選任辯護人被告辯稱：大陸地區人民之配偶欲入台
    灣地區而向主管機關申請許可，主管機關須為實質之審查，
    縱被告偽填假親屬等證明文件或出具保證書、申請書向移民
    署申請大陸地區人民非法入台，亦與行使使公務員登載不實
    之文書罪之構成要件有間；被告此部分犯罪與被告所涉之台
    南地院96年度訴字第1498號判決有裁判上一罪關係，依法應
    為不受理之判決；被告此部分犯罪與其所犯使大陸地區人民
    非法進入臺灣地區罪，係屬集合犯，只能論以單一一罪云云
    。
二、然查：
  (一)、上揭犯罪事實，業據被告於警訊、檢察官偵查中、原審審
      理中供認不諱，核與證人即大陸地區女子雷麗姍、唐彩云
      、陳愛珠、陳彬暨證人高進輝於檢察官偵查中具結證述之
      情節相符。此外，復有邱文燕、張振雄、李玉保、曾世霖
      、高進輝、劉國俊之戶口資料、結婚登記申請書、海基會
      證明書各乙份，以及福建省寧德市蕉城區公證處結婚公證
      書、福建省寧德市公證處結婚公證書、內政部警政署大陸
      地區人民申請來台查詢資料及入境申請資料、邱明杰之出
      生證明書、出生登記申請書、婦安婦產科病歷等相關資料
      附卷可資佐證。被告上揭之自白，核與事實相符，自得採
      為認定被告犯罪之證據，被告上揭犯罪之事實自堪認定。
  (二)、按結婚應以當事人之一方為申請人，為結婚之登記，戶籍
      法第17條及第35條分別定有明文；而登記之際並應提出證
      明文件予戶政機關查驗後，即應予以登載，戶籍法施行法
      第13條第2 項、第17條亦定有明文，是關於結婚之戶籍登
      記，戶籍機關當僅有形式審查權而無實質審查權，此觀之
      戶籍法第54條申請人故意為不實之申請，應處9,000 元以
      下罰鍰一節，即可知之，是明知無結婚之實，卻使戶政機
      關之公務員為結婚之登記，自構成刑法第214 條之明知不
      實事項使公務員登載不實罪。本件原判決僅就被告分別推
      由高進輝、劉國俊各於附表編號1 至2 所示之時間，持海
      基會公證書及入出境許可證，分別至屏東縣內埔鄉戶政事
      務所辦理結婚登記，分別使不知情之該管公務員將「陳彬
      為高進輝之配偶」、「陳春燕為劉國俊之配偶」等不實事
      項，登載於職務上所掌之戶籍登記簿上及國民身分證上，
      足生損害於戶政機關對戶籍登記資料管理之正確性之行為
      予以論罪，並未就被告偽填假親屬等證明文件或出具保證
      書、申請書向移民署申請大陸地區人民非法入台部分予以
      論罪，則被告選任辯護人上開所稱：被告之行為與使公務
      員登載不實之文書罪之構成要件有間之辯解，似有所誤認
      。
  (三)、又刑事法若干犯罪行為態樣，本質上原具有反覆、延續實
      行之特徵，立法時既予特別歸類，定為犯罪構成要件之行
      為要素，則行為人基於概括犯意，在密切接近之一定時、
      地持續實行之複次行為，倘依社會通念，於客觀上認為符
      合一個反覆、延續性之行為觀念者，於刑法評價上，即應
      僅成立一罪。學理上所稱「集合犯」之職業性、營業性或
      收集性等具有重複特質之犯罪均屬之，例如經營、從事業
      務、收集、販賣、製造、散布等行為概念者是。依近年來
      最高法院所持見解僅認廢棄物清理法第46條第1 項第4 款
      、電子遊戲場業管理條例第22條、期貨交易法第112 條第
      5 款之犯罪屬於集合犯。本件原判決就被告上訴本院後撤
      回上訴確定之違反不得使大陸地區人民非法進入臺灣地區
      規定，僅論以臺灣地區與大陸地區人民關係條例第79條第
      1 項之罪，並未論以同條例第2 項之意圖營利使大陸地區
      人民非法進入臺灣地區規定罪，則被告所涉各次違反不得
      使大陸地區人民非法進入臺灣地區規定之犯行，即非屬集
      合犯範疇甚明。而被告違反不得使大陸地區人民非法進入
      臺灣地區規定，係於其於大陸地區取得之假結婚證書持向
      海基會辦理認證並取得該會之公證書，再持上開假結婚證
      書及公證書，向移民署申請陳彬、陳春燕以高進輝、劉國
      俊之配偶名義入境來臺，而陳彬、陳春燕於附表編號1 至
      2 所示之時、地非法入境來臺時，即已完成，並非以向戶
      政事務所完成辦理結婚登記為其構成要件，故被告所犯之
      違反不得使大陸地區人民非法進入臺灣地區規定罪與其上
      開所犯之使公務員登載不實罪，並非屬同一行為（刑法第
      55條牽連犯未廢止前，認該二行屬於方法結果關係之牽連
      犯）；又被告上揭二行為均係於刑法修正後，行為態樣互
      異，所侵害之法益亦不相同，自應分論併罰。被告此部分
      之行為與台灣台南地方法院96年度訴字第1498號判決所認
      定之犯行，亦不符合接續犯之要件（應一罪一罰），自非
      該判決效力所及，故被告選任辯護人上開所稱：被告此部
      分犯罪與被告所涉之台南地院96年度訴字第1498號判決有
      裁判上一罪關係，依法應為不受理之判決之辯解，亦無可
      採。
  (四)、再者，刑法第28條所謂共同正犯，係指2 以上行為人，彼
      此有犯意之聯絡與行為之分擔，而共同犯罪；不論以自己
      共同犯罪之意思，參與構成要件或構成要件以外之行為，
      抑或以自己共同犯罪之意思，事先同謀，而由其中一人實
      施犯罪之行為者，均屬共同正犯（司法院大法官會議釋字
      第109 號解釋意旨參照）；又共同正犯之意思聯絡，不限
      於事前有協議，即僅於行為當時有共同犯意之聯絡亦屬之
      ，又行為之分擔，亦不以每一階段均經參與為必要，具有
      相互利用其行為之合同意思，仍應負共同正犯罪責（最高
      法院70年臺上字第7049號判決要旨參照）。被告既分別提
      供來回機票並許諾支付高進輝1 萬元及入境後每月支付2
      至3 千元之代價，暨支付劉國俊5 萬元之代價，囑高進輝
      與陳彬、劉國俊與陳春燕以假結婚方式，進而使大陸人民
      陳彬、陳春燕分別得以團聚為由，經移民署同意後得非法
      入境來臺等情，已為被告所自認，而大陸地區人民入境台
      灣後，為配合當地警察之稽查，自必定會協同向戶政機關
      辦理假結婚登記，以免遭受取締，則被告就此使公務員登
      載不實部分之犯行，顯分別與高進輝、陳彬暨劉國俊、陳
      春燕間有犯意之聯絡，縱使被告未協同前往辦理結婚登記
      手續，依上開說明，亦應負共同正犯之罪責。
  (五)、綜上所述，被告及其選任辯護人上開所辯均屬被告事後卸
      責之詞，不足採信，其上揭先後2 次使公務員登載不實之
      犯行，應堪認定。
三、核被告分別與高進輝、劉國俊基於使公務員登載不實之犯意
    聯絡，推由高進輝、劉國俊分別於附表編號1 至2 所示之時
    間，持海基會公證書及入出境許可證，分別至屏東縣內埔鄉
    戶政事務所辦理結婚登記，分別使不知情之該管公務員將「
    陳彬為高進輝之配偶」、「陳春燕為劉國俊之配偶」等不實
    事項，登載於職務上所掌之戶籍登記簿上及國民身分證上，
    足生損害於戶政機關對戶籍登記資料管理之正確性之行為，
    均係犯刑法第214 條之使公務員登載不實罪。被告分別與高
    進輝、陳彬暨劉國俊、陳春燕彼此間，就上開使公務員登載
    不實之犯行間，分別有犯意聯絡及行為分擔，均應依刑法第
    28條規定論以共同正犯。
四、原判決就被告使公務員登載於職務上所掌之公文書犯行部分
    ，適用刑法第2 條第1 項、第28條、第214 條，中華民國96
    年罪犯減刑條例第2 條第1 項第3 款，刑法施行法第1 條之
    1 規定，並審酌被告為貪圖小利，以假結婚方式使大陸女子
    非法入境臺灣地區，且使公務員為不實之戶籍結婚登記，其
    所犯情節及危害程度非輕，惟犯後均坦承犯行，犯後態度良
    好等一切情狀，分別量處有期徒刑肆月、肆月。又敘明被告
    犯罪之時點均係在96年4 月24日之前，所犯之罪核與中華民
    國96年罪犯減刑條例第2 條第1 項之規定相符，復無該條例
    第3 條規定之除外情事存在，應依同條例第2 條第1 項第3
    款規定，減其刑期二分之一，即為有期徒刑貳月、貳月，並
    與其違反不得使大陸地區人民非法進入臺灣地區規定所處之
    刑（減刑後），定執行有期徒刑壹年貳月（因應執行刑已逾
    6 月，故未諭知易科罰金之折算標準）。經核原判決此部分
    認事用法，尚無不合，量刑亦稱妥適，被告上訴意旨指摘原
    判決此部分不當，為無理由，應予駁回。
五、同案被告劉國俊、邱文燕、張振雄、曾世霖、李玉保等人部
    分，業經原審判決確定；另被告甲○○違反不得使大陸地區
    人民非法進入臺灣地區規定部分，經原審判處罪刑，上訴後
    ，亦據被告於本院審理中撤回上訴確定，均不另論列，附此
    敘明。
據上論結，應依刑事訴訟法第368條，判決如主文。
本案經檢察官陳國全到庭執行職務。
中    華    民    國    97    年     8    月    29    日
                  刑事第四庭    審判長法  官  蕭權閔
                                      法  官  陳吉雄
                                      法  官  吳進寶
以上正本證明與原本無異。
本件不得上訴。
中    華    民    國    97    年     8    月    29    日
                                      書記官  陳靖華
附錄本件判決論罪科刑法條：
刑法第214條
  明知為不實之事項，而使公務員登載於職務上所掌之公文書，
  足以生損害於公眾或他人者，處3 年以下有期徒刑、拘役或5
  百元以下罰金。
臺灣高等法院高雄分院97年度上訴字第1295號案件附表
 ┌──┬─────────┬──────┬──────┐
 │編號│結婚登記申請人    │結婚登記時間│結婚登記機關│
 ├──┼────┼────┼──────┼──────┤
 │ 1  │高進輝  │陳彬    │95年9月25日 │屏東縣內埔鄉│
 │    │        │        │            │戶政事務所  │
 ├──┼────┬────┼──────┼──────┤
 │ 2  │劉國俊  │陳春燕  │95年12月18日│屏東縣內埔鄉│
 │    │        │        │            │戶政事務所  │
 └──┴────┴────┴──────┴──────┘


司法院資訊處製作；財團法人民間司法改革基金會備份。
